臺灣高等法院高雄分院民事判決
110年度上易字第318號
上  訴  人  程擎天
被 上訴 人  林嘉妍
訴訟代理人  黃燦堂律師
上列當事人間請求侵權行為損害賠償事件，上訴人對於中華民國
110年11月5日臺灣高雄地方法院109年度訴字第1549號第一審判
決提起上訴，本院於111年2月16日言詞辯論終結，判決如下：
    主  文
上訴駁回。
第二審訴訟費用由上訴人負擔。
    事實及理由
一、上訴人經合法通知未於言詞辯論期日到場，核無民事訴訟法
    第386條所列各款情形，爰依被上訴人之聲請，由其一造辯
    論而為判決。
二、被上訴人主張：上訴人係從事代書業務，與訴外人陳彩樺於
    民國104 年11月3 日至105 年7 月29日期間為男女朋友關係
    。伊於105 年間委託上訴人向黃素蘭、蔡文委購買高雄市鳳
    山區五甲二路之房地，於105 年5 月24日簽訂買賣契約，
　　伊並於同年6 月4 日將所簽發面額新臺幣（下同）240 萬元
    之本票（下稱系爭本票），連同服務證明書、申報所得資料
    各1 紙（下合稱系爭物品），交予上訴人代為保管，供上開
    購買房地買賣價金之擔保所用。詎上訴人於同月3 日對陳彩
    樺表示有客戶需要代墊購屋款項，向陳彩樺借款70萬元，陳
    彩樺應允後，於翌日即匯款至上訴人之銀行帳戶。而上訴人
    明知系爭物品係為伊處理購屋事務而保管之物，竟交付陳彩
    樺作為上開70萬元借款之擔保，將系爭物品易持有為所有而
    侵占入己。嗣上訴人與陳彩樺於同年7 月中旬發生金錢糾紛
    ，陳彩樺委託訴外人即其前夫文啟龍向伊催討70萬元不成，
    乃持系爭本票聲請原審法院以105 年度司票字第5928號裁定
    （下稱系爭裁定）准予強制執行，並向執行法院聲請強制執
    行，扣押伊之薪資，嗣伊提起確認本票債權不存在之訴，經
    原審法院以106 年度雄簡字第1214號判決（下稱另案判決）
    伊勝訴確定。是上訴人故意侵占行為，造成伊遭扣薪，信用
    因而受損，應賠償伊20萬元。爰依民法第184 條第1項前段
    、第227 條之1 、第544 條規定，擇一求為命上訴人應給付
    伊20萬元，及自起訴狀繕本送達翌日起至清償日止，按年息
    5%計算之利息，暨聲請附條件假執行宣告之判決。（至被上
    訴人於原審其餘之請求，業經敗訴確定，不予載述。）
三、上訴人則以：伊未向陳彩樺借款，陳彩樺固曾匯款70萬元至
    伊帳戶，惟伊已將該帳戶授權陳彩樺使用，伊並未收受70萬
    元，亦未交付系爭物品予陳彩樺供借款擔保，伊非本件加害
    人，陳彩樺始為加害人，被上訴人之請求無理由等語，資為
    抗辯。
四、原判決命上訴人應給付被上訴人20萬元，及自108年10月9日
    起至清償日止，按年息5%計算之利息，暨為准免假執行宣告
    ，並駁回被上訴人其餘之請求。上訴人提起上訴，其上訴聲
    明：㈠原判決不利上訴人部分廢棄。㈡上開廢棄部分，被上訴
    人在第一審之訴及假執行之聲請均駁回。被上訴人則答辯聲
    明：上訴駁回。
五、兩造不爭執及爭執事項：
　㈠不爭執事項：被上訴人對下列事項表示不爭執，上訴人亦未
    予以否認，堪認屬實。
　⒈上訴人從事代書業務，事務所設於高雄市○○區○○○路00○0 號
    ，與陳彩樺原合作從事票貼業務，2人於104 年11月3 日至1
    05 年7 月29日期間為男女朋友關係。
  ⒉上訴人受被上訴人委託向黃素蘭、蔡文委購買高雄市鳳山區
    五甲二路之房地，於105 年5 月24日簽訂買賣契約，被上訴
    人並將系爭物品交予上訴人保管，供上開購買房地擔保所用
    。
  ⒊陳彩樺於某時取得被上訴人交予上訴人之系爭物品。
  ⒋被上訴人付清所購買房地尾款後，欲向上訴人索回系爭物品
    ，上訴人於105 年7 月14日書立「權狀正本收回原本票撕毀
    作廢」之文件交給被上訴人。
  ⒌陳彩樺於105 年11月2 日委託前夫文啟龍向被上訴人催討借
    款不成，於同月4 日持系爭本票向原審法院聲請本票准予強
    制執行，經該院以系爭裁定准予後，陳彩樺再對被上訴人之
    財產聲請強制執行，經執行法院扣得被上訴人之薪資共20萬
    8530 元。
  ⒍被上訴人於106 年4 月26日向原審法院提起確認本票債權不
    存在之訴，經另案判決認定陳彩樺持有系爭本票債權對被上
    訴人不存在確定。
  ⒎陳彩樺於107 年5 月4 日與被上訴人簽立和解書，並已返還
    被上訴人遭強制執行之款項20萬8530 元。
  ⒏原審法院刑事庭108 年度易字第 331號判決，認定上訴人侵
    占被上訴人所交付之系爭物品，而判處侵占等罪刑，並經本
    院109 年度上易字第585 號駁回上訴確定（下稱系爭刑案）
    。
  ㈡爭執事項：　　　
  ⒈上訴人有無向陳彩樺借款70萬元，並擅將系爭物品交付陳彩
    樺，為借款之擔保？
  ⒉被上訴人以信用權受侵害，依民法第184條第1項前段、第
　　227條之1、第544 條規定，向上訴人請求損害賠償20萬元本
    息，有無理由？
六、得心證之理由：
  ㈠上訴人有無向陳彩樺借款70萬元，並擅將系爭物品交付陳彩
    樺，為借款之擔保：
  ⒈經查，被上訴人於系爭刑案警偵訊及一審陳稱：伊於105 年6
     月4 日晚間9 點多去上訴人事務所簽本票，連同服務證明
    書等一併交給上訴人保管，當時上訴人有對伊拍照，說要拍
    給女朋友看證明在上班，105 年11月2 日文啟龍及另外一個
    不明男子來找伊，說持有伊簽發的本票，要伊還錢，伊當時
    問文啟龍為什麼會有本票，文啟龍說是上訴人拿本票向陳彩
    樺借房屋代墊款，伊告知文啟龍說伊並沒有借這筆房屋代墊
    款，而且本票是購屋尾款之用，本票上有註明「購屋用」，
    後來文啟龍對伊說：「那你被騙了！」，伊繼續質疑文啟龍
    說：伊並沒有委託上訴人拿本票去借錢，為何上訴人沒有伊
    的委託書，還可以拿著本票去向你們代伊借錢，文啟龍當下
    就給伊看他手機裡照片，是伊當初在上訴人事務所內簽發本
    票的照片等語（系爭刑案警卷第13頁背面、偵二卷第136 頁
    、一審院二卷第405 至410 頁）；而陳彩樺則於系爭刑案一
    審陳述：上訴人於105 年6 月3 日下午說有一個客戶即被上
    訴人買房子需要代墊款，要伊把錢直接匯給上訴人，伊在隔
    天即105 年6 月4 日上午10時許匯款70萬元給上訴人，當天
    晚間被上訴人到上訴人的事務所簽發本票時，上訴人還錄影
    傳LINE給伊，以證明被上訴人確實要借代墊款70萬元，簽本
    票時伊並不在場，系爭物品是上訴人當天稍後在上訴人的事
    務所交給伊，供借款擔保之用等語（系爭刑案一審院一卷第
    61至63頁、一審院二卷第396 至 397頁），經核2人上開所
    述大致相符，顯見上訴人於被上訴人簽發系爭本票時有錄影
    ，並將錄影傳LINE予陳彩樺情事。
  ⒉又陳彩樺於105 年6 月4 日上午10時8 分11秒，自其彰化銀
    行帳戶轉帳70萬元至上訴人之華南商業銀行000000000000號
    帳戶（下稱6531號帳戶）之事實，有陳彩樺彰化銀行帳戶活
    期儲蓄存款存摺交易明細、華南商業銀行107 年9 月3 日營
    清字第1070078724號函檢送上訴人在該銀行之帳戶存款往來
    明細可憑（系爭刑案偵二卷第247 、266 頁、警卷第33至34
    頁）。上開70萬元款項進入上訴人之帳戶後，旋即於同日10
    時38分48秒，以網路轉帳方式由上訴人1 次提出（系爭刑案
    偵二卷第245 頁電話紀錄單及第267 頁第1 行備註欄），而
    轉入上訴人本人在同一銀行內之活期儲蓄000000000000號帳
    戶（下稱0821號帳戶），有華南商業銀行109 年6 月30日營
    清字第1090017489號函在卷可憑（系爭刑案一審院一卷第31
    9 頁）。而上訴人於偵查中先後供稱：「（華南銀行0821號
    帳戶是你個人在使用？）是。」、「（網路轉帳是誰轉的？
    ）我在轉，我設定好了。」、「（網路轉，都是你處理的？
    ）是，我用手機轉的」等語（系爭刑事案件偵二卷第302 、
    304 、323 頁），則上開以網路轉帳方式，轉入上訴人另一
    其個人使用帳戶內70萬元，係上訴人所為無訛。再參以上開
    匯款款項匯入6531號帳戶半小時許，即又轉匯至上訴人0821
    號帳戶，匯款時間與簽發系爭本票日期為同一日，足徵陳彩
    樺上開所證有關系爭物品等資料係上訴人向伊借用70萬元而
    提供作為擔保乙節，應堪採信。
  ⒊上訴人雖辯稱：伊之6531號帳戶已授權由陳彩樺使用，伊在
    華南商業銀行另一個帳戶是甲存，該帳戶會自動從6531號帳
    戶扣款，買股票也是從6531號帳戶自動扣款，0821號帳戶是
    甲存支票的帳戶，甲存帳戶中的70萬元是要還給金主的錢，
    是伊和陳彩樺共同要還給金主的錢，這是陳彩樺操作的，錢
    不是伊準備跟陳彩樺借70萬元，是陳彩樺明知伊等有支票要
    兌現給人家，由其存進去讓0821號帳戶去扣款云云（系爭刑
    案一審院一卷第377 頁）。然依華南商業銀行函覆稱「華南
    銀行0821號帳戶是活期儲蓄帳戶；6531號證券戶未約定扣繳
    支票款項。」等情，有該行109 年7 月23日營清字第109001
    9961號函可憑（系爭刑案一審院二卷第7 頁），與上訴人所
    述0821號帳戶是甲存帳戶，會自動從6531號帳戶內扣繳款項
    之情顯不相符，其所辯並不足採。至上訴人提出本院109年
    度上更一字第12號判決（本院卷第17至41頁），固認定上訴
    人確有授權陳彩樺使用其6531號帳戶之事實，惟陳彩樺將70
    萬元匯入6531號帳戶半小時許，即又轉匯至上訴人0821號帳
    戶，且匯款時間與被上訴人簽發系爭本票日期為同一日，業
    如前述，顯見上訴人確已取得該70萬元，是上開判決尚不足
    為其有利之認定。
　⒋上訴人又辯稱：伊拍被上訴人簽發系爭本票之影片傳給陳彩
    樺，係為證明伊在事務所工作云云。惟上訴人既在代書事務
    所工作，且手持行動電話拍攝，倘僅為告知陳彩樺其在代書
    事務所工作，大可以視訊方式與之聯絡，較為自然且符合常
    情，自無拍攝他人之必要。因此，陳彩樺所證上訴人拍攝影
    片係為取信於陳彩樺，以之為借貸之擔保乙節，應屬可信。
  ⒌被上訴人於所購房地所有權移轉登記辦妥，委任事務完竣後
    ，向上訴人要回系爭本票時，上訴人先於105 年7 月14日書
    立文件，內載「權狀正本收回原本票撕毀作廢」，嗣因被上
    訴人遭文啟龍追討票據債務時，上訴人復於同年11月3 日書
    立確認書，載明「…承辦過程全部完整無誤，但尾款本案面
    額新台幣貳佰肆拾萬元整之本票...前揭本票遺失（及其相
    關文件正影本）皆未尋獲屬實，因此，若有任何不相關之第
    三人持有，於公於私皆無法律效力」，交予被上訴人等情，
    業據被上訴人提出上開文件及確認書可憑（系爭刑案偵二卷
    第77、83頁），並為上訴人所不爭執。承前所述，上訴人向
    陳彩樺借款時，將系爭物品交予陳彩樺持有，資為借貸之擔
    保。則上訴人所立上開書據應係欺瞞被上訴人而編織卸責之
    語，目的乃為逃避自己侵占系爭物品之責任。是上訴人以被
    上訴人需用房屋代墊款為由，向陳彩樺取得70萬元後，將包
    含系爭本票在內之系爭物品交予陳彩樺供擔保，顯見上訴人
    確已侵占持有被上訴人之財物，被上訴人主張系爭物品遭上
    訴人侵占，係屬有據。
　㈡被上訴人以信用權受侵害，依民法第184 條第1 項前段、第2
    27條之1、第544 條規定，向上訴人請求損害賠償20萬元本
    息，有無理由？
　⒈按因故意或過失，不法侵害他人之權利者，負損害賠償責任
    ；又不法侵害他人之身體、健康、名譽、自由、信用、隱私
    、貞操，或不法侵害其他人格法益而情節重大者，被害人雖
    非財產上之損害，亦得請求賠償相當之金額，民法第184 條
    第1 項前段、第195 條第1 項前段分別定有明文。次按信用
    權以人在社會中應受經濟上之評價為其保護法益，包括支付
    能力、履約意願等。又信譽有無受損害，應以社會上對其評
    價是否貶損為斷。準此，查封不動產之強制執行行為，既具
    有公示性，客觀上即足使被查封人被指為債信不良，其原所
    建立之聲望必有減損，信譽勢必因此低落。若係以故意或過
    失而造成該信用（譽）之損害，被害人自得依民法第195 條
    規定請求賠償（最高法院90年度台上字第1814號判決可資參
    照）。
　⒉經查，被上訴人遭陳彩樺持系爭裁定聲請強制執行，經執行
    法院核發扣押命令，向被上訴人所任職公司扣薪20萬8530 
    元乙情，有陳彩樺於系爭刑案之證述筆錄（原審訴字卷第18
    7 頁）、系爭裁定及電子卷宗、另案判決可稽（原審訴字卷
    第187 、45至48頁），堪以認定。被上訴人既經強制執行扣
    押薪資，依一般社會觀感，即有使他人誤認被上訴人簽發系
    爭本票後未能清償債務，而令人產生信用不佳之印象，足使
    被上訴人所建立之支付能力、履約意願等聲望受有減損，其
    一般社會信用評價因此低落，故上訴人前開故意侵占系爭本
    票之侵權行為，業已對被上訴人之信用權造成侵害，且屬情
    節重大，應可認定。從而，被上訴人就此非財產上之損害，
    自得依前揭規定，請求上訴人賠償相當之金額。
  ⒊按不法侵害他人之人格權，被害人受有非財產上損害，請求
    加害人賠償相當金額之慰撫金時，法院對於慰撫金之量定，
    應斟酌實際加害情形、所造成之影響、被害人所受精神上痛
    苦之程度、雙方之身分、地位、經濟狀況及其他各種情形，
    以核定相當之數額。本件被上訴人學歷為高職畢業，年收入
    約80萬元，名下有不動產4筆、汽車1輛、投資2筆，財產總
    額481萬0190元；上訴人學歷為大學畢業，從事網路電子書
    為業，名下有不動產6筆、投資1筆，財產總額136萬4303元
    等情，業經兩造陳明在卷（訴字卷第131頁、系爭刑案一審
    院二卷第442頁），並有兩造稅務電子閘門資料查詢表、個
    人戶籍資料可參（訴字卷末證物袋），審酌兩造之身分、地
    位、經濟狀況，及上訴人故意侵權行為，致被上訴人受有上
    開信用權之非財產上損害，對被上訴人之精神所造成之痛苦
    等一切情狀，認被上訴人請求精神慰撫金20萬元，應屬適當
    。
　⒋至被上訴人選擇合併，另主張依民法第227條之1、第544 條
    規定請求上訴人賠償上開金額，惟本件既已依侵權行為之法
    律關係予以准許，自無庸就其餘請求權再予審究。　
七、綜上所述，被上訴人依民法第184 條第1項前段、第227 條
    之1 、第544 條規定，擇一請求上訴人給付20萬元，及自起
    訴狀繕本送達翌日即108 年10月9 日起至清償日止，按年息
    5%計算之利息，為有理由，應予准許。原審就此部分為上訴
    人敗訴之判決，並為假執行之宣告，核無不合。上訴論旨指
    摘原判決不當，求予廢棄改判，為無理由，應駁回上訴。本
    件事證已臻明確，兩造其餘攻擊或防禦方法及所用之證據，
    經本院斟酌後，認為均不足以影響本判決之結果，爰不逐一
    論列，附此敘明。
據上論結，本件上訴為無理由，判決如主文。
中　　華　　民　　國　　111 　年　　2　　月　　25　　日
                            民事第六庭
                                審判長法官  魏式璧
                                法      官  黃悅璇
                                法      官  賴文姍
以上正本證明與原本無異。
本判決不得上訴。
中　　華　　民　　國　　111 　年　　2　　月　　25　　日
                                書　記　官　葉淑華